臺灣桃園地方法院民事裁定
111年度消債更字第80號
聲  請  人  
即  債務人  于毓賢  
代  理  人  段思妤律師(法律扶助)
上列當事人因消費者債務清理事件聲請更生，本院裁定如下：
    主  文
債務人甲○○自民國111年9月29日上午10時起開始更生程序。
命司法事務官進行本件更生程序。
    理  由
一、按債務人不能清償債務或有不能清償之虞者，得依消費者債
    務清理條例所定更生或清算程序，清理其債務；債務人無擔
    保或無優先權之本金及利息債務總額未逾新臺幣（下同）1,
    200萬元者，於法院裁定開始清算程序或宣告破產前，得向
    法院聲請更生；法院開始更生程序之裁定，應載明其年、月
    、日、時，並即時發生效力，消費者債務清理條例（下稱消
    債條例）第3條、第42條第1項及第45條第1項分別定有明文
    。又按債務人對於金融機構負債務者，在聲請更生或清算前
    ，應向最大債權金融機構請求協商債務清償方案，或向其住
    、居所地之法院或鄉、鎮、市、區調解委員會聲請債務清理
    之調解；協商或調解成立者，債務人不得聲請更生或清算。
    但因不可歸責於己之事由，致履行有困難者，不在此限；第
    75條第2項規定，於前項但書情形準用之；消債條例施行前
    ，債務人依金融主管機關協調成立之中華民國銀行公會會員
    ，辦理消費金融案件無擔保債務協商機制與金融機構成立之
    協商，準用前2項之規定，同條例第151條第1項、第7至9項
    亦規定甚明。
二、聲請意旨略以：聲請人即債務人前積欠金融機構債務無法清
    償，曾參與銀行公會債務協商，並於95年間與當時最大債權
    銀行聯邦商業銀行股份有限公司（下稱聯邦銀行）達成協商
    方案，惟因當時尚有三名未成年子女需要扶養，生活開銷日
    漸龐大，每月支出難與收入達成平衡，因而不得不毀諾。嗣
    聲請人於110年11月3日向法院聲請前置調解，並於110年12
    月15日經本院司法事務官開立調解不成立證明書，又聲請人
    主張其無擔保或無優先權之債務總額為1,826,068元，未逾1
    ,200萬元，且未經法院裁定開始清算程序或宣告破產，爰聲
    請裁定准予更生等語。
三、經查：
  ㈠本條例所稱消費者，指5年內未從事營業活動或從事小規模營
    業活動之自然人；前項小規模營業指營業額平均每月20萬元
    以下者，消債條例第2條第1、2項定有明文。依聲請人財團
    法人金融聯合徵信中心債權人清冊、108及109年度綜合所得
    稅資料清單、勞工保險被保險人投保資料所示（調解卷第11
    頁反面、15至16、20頁及反面），可知聲請人自109年起即
    投保在民間企業及桃園市政府環境清潔稽查大隊，且無擔任
    公司之董事，雖曾擔任酒饕餐廳之負責人，然該餐廳已於88
    年10月27日歇業，有桃園市政府函文暨商業登記抄本在卷為
    憑（更生卷第58至60頁），堪信聲請人於聲請更生前5年內
    應無從事營業活動或小規模營業活動，自屬消債條例第2條
    所稱之消費者，得依消債條例聲請更生，先予敘明。
  ㈡關於前置協商之要件：
　　⒈聲請人前因對金融機構積欠債務，95年間曾參與銀行公會
      債務協商，並與當時最大金融機構聯邦銀行達成每月還款
      25,653元之協商方案，但聲請人並未依約履行因而毀諾等
      情，有聲請人財團法人金融聯合徵信中心信用報告書、聯
      邦商業銀行民事陳報狀暨其附件等件附卷可稽（調解卷第
      10頁、更生卷第44至54頁），應可採信。是以，本院自應
      審究聲請人向本院聲請更生，是否有符合消債條例第151
      條第7項但書所列之不可歸責於己之事由，致履行有困難
      之情形，而聲請人毀諾是否具備不可歸責事由，則須綜合
      評判清償條件是否逾其收入扣除合理生活支出後之數額。
　　⒉聲請人陳稱其因當時尚有三名未成年子女需要扶養，生活
      開銷日漸龐大，每月支出難與收入達成平衡，因而不得不
      毀諾等情。參酌聲請人勞工保險被保險人投保資料表，聲
      請人於95年10月投保薪資為27,600元，如以27,600元扣除
      每月清償25,653元後，其每月僅餘1,947元可供生活，故
      於協商成立當時至毀諾時，其確實有可能因每月支出難與
      收入達成平衡，因而不得不毀諾，足見聲請人上述所稱，
      堪可採信，可認聲請人應有入不敷出，而無法繼續依前揭
      協商內容繼續履行之情形。故綜合上開說明，聲請人應係
      客觀上收入不足致不能履行原協商條件，之後亦無能力再
      要求回復協商條件，是聲請人主張因不可歸責於己之事由
      致履行顯有重大困難而毀諾等語，尚屬可採。
　　⒊綜上，聲請人前參與銀行公會債務協商機制，與最大債權
      銀行協商成立，其無法繼續履行既非可歸責於己之事由所
      致，其聲請更生亦無濫用消費者債務清理程序之情事，則
      其聲請即合乎協商前置之程序要件。是本院自得斟酌調解
      卷中所提出之資料及調查之證據，再綜合聲請人目前全部
      收支及財產狀況，評估是否已達不能維持最低生活條件，
      而有「不能清償債務或有不能清償之虞」之情形。
  ㈢關於聲請人之債務總額：聲請人雖陳報其無擔保或無優先權
    債務總額為1,826,068元（調解卷第8頁），然依債權人之陳
    報，遠東國際商業銀行股份有限公司彙整各金融機構債權額
    為3,174,041元（調解卷第84頁）；萬榮行銷股份有限公司
    債權額為72,333元（調解卷第44、45頁）；良京實業股份有
    限公司債權額為488,917元（調解卷第58、61頁）；滙誠第
    一資產管理股份有限公司債權額為485,852元（調解卷第62
    頁）；新加坡商艾星國際有限公司台灣分公司債權額為3,71
    2元（調解卷第71頁），上開金額總計為4,224,855元，故本
    院認應以4,224,855元為其債務總額。
  ㈣關於聲請人之財產及收入：
    ⒈聲請人名下有國泰人壽保單（無保單價值），有全國財產
      稅總歸戶財產查詢清單、保險業通報作業資訊系統資料查
      詢結果表、國泰人壽保單價值一覽表等件在卷為憑（調解
      卷第17、22頁；更生卷第96頁）。
    ⒉聲請人於調解不成立之日聲請更生，則其聲請前2年應自聲
      請調解之日即110年11月3日起算前兩年（約為108年11月
      至110年10月）。聲請人自陳於108年11月至109年10月擔
      任旅行社兼職小客車司機，每月薪資約25,000元，合計收
      入為30萬元（計算式：25,000元×12個月）；109年11月至
      110年6月為打零工，每月收入約15,000元，合計收入為12
      萬元（計算式：15,000元×8個月）；110年7月至110年10
      月任職於桃園市政府清潔隊，因係行政院所提供之安心就
      業計畫，故每月僅提供工作時數80小時，以時薪計算薪資
      ，每月收入約11,533元，合計收入為46,132元（計算式：
      11,533元×4個月）；110年6月9日領取行政院紓困款3萬元
      ，總計上開收入為496,132元（計算式：30萬元＋12萬元＋4
      6,132元＋3萬元），有切結書、收入狀況說明書、存摺內
      頁影本等件在卷可參（更生卷第64、66、68至94頁）。雖
      聲請人自109年11月起迄今每月收入低於勞動部之每月基
      本工資，然聲請人自陳係因要照顧高齡的父親，以及自身
      因心臟裝支架需定期回診，且其常會暈眩，無法繼續從事
      司機之工作（更生卷第124頁），並有診斷證明書在卷可
      佐（更生卷第112頁），故本院認聲請人確實有可能在該
      段期間內無法取得有基本薪資之工作，堪信聲請人於更生
      前2年期間之收入為496,132元。
    ⒊聲請人陳稱其目前於工地當臨時工，每日約1,000至1,500
      元，每月工作20天，有訊問筆錄在卷可稽（更生卷第124
      頁），雖聲請人並未提出薪資相關證明文件，惟聲請人既
      已聲請更生，且有法扶律師協助，應已清楚明瞭倘若陳報
      不實，會有相對應的法律責任，故本院認其目前每月收入
      應暫以勞動部每月基本工資25,250元列計，惟待更生程序
      進行後，仍得依聲請人該時之薪資所得而為認定，在此敘
      明。
  ㈤關於聲請人之必要支出：
　　⒈按債務人必要生活費用，以最近一年衛生福利部或直轄市
      政府所公告當地區每人每月最低生活費1.2倍定之；受扶
      養者之必要生活費用，準用第一項規定計算基準數額，並
      依債務人依法應負擔扶養義務之比例認定之；前二項情形
      ，債務人釋明更生期間無須負擔必要生活費用一部或全部
      者，於該範圍內，不受最低數額限制；債務人證明確有必
      要支出者，不受最高數額及應負擔比例之限制，消債條例
      第64條之2定有明文。次按，債務人聲請更生或清算時所
      提財產及收入狀況說明書，其表明每月必要支出之數額，
      與本條例第64條之2第1項、第2項規定之認定標準相符者
      ，毋庸記載原因、種類及提出證明文件，消債條例施行細
      則第21條之1第3項亦有明文。
　　⒉聲請人主張其每月必要支出為9,400元。審酌聲請人所提列
      之金額，並未逾越桃園市111年度每人每月最低生活費1.2
      倍即18,337元，與前開規定相符，則聲請人每月必要支出
      以9,400元列計尚屬合理。
  ㈥小結：
    聲請人以上開收入扣除必要支出後，每月應有餘額15,850元
    （計算式為：25,250元－9,400元）可供清償債務，惟其無擔
    保或無優先權債務總額，倘以其每月所餘15,850元清償債務
    ，需逾22年始得清償完畢（計算式：4,224,855元÷15,850元
    ÷12個月），再審酌聲請人現年約55歲（56年3月生），距勞
    工強制退休年齡65歲僅餘約10年，堪認聲請人之收入及財產
    狀況，有藉助更生制度調整其與債權人間權利義務關係之必
    要，自應許聲請人得藉由更生程序清理債務。
四、綜上所述，聲請人係消費者，已達不能清償債務之程度，雖
    曾與銀行公會協商成立，嗣因不可歸責於己之事由而毀諾，
    復查無消債條例第6條第3項、第8條或第46條各款所定應駁
    回更生聲請之事由，則其聲請，應屬有據，爰裁定准許，並
    依同條例第16條第1項規定，命司法事務官進行更生程序如
    主文。
五、本院裁定准許開始更生程序，俾使聲請人得以重建經濟生活
    ，惟本裁定不生使債務消滅之效力，須聲請人於更生程序中
    與債權人協定更生方案，並持續履行完畢後，始能依消債條
    例第73條之規定使全部債務均視為消滅，附此敘明。
中　　華　　民　　國　　111 　年　　9 　　月　　29　　日
                  民事第三庭    法　官　吳佩玲
以上正本係照原本作成。
本裁定不得抗告。
本裁定業已於111年9月29日上午10時公告。
中　　華　　民　　國　　111 　年　　9 　　月　　29　　日
                              書記官　龍明珠